【裁判字號】    94,訴,4399
【裁判日期】    951031
【裁判案由】    偽造文書等
【裁判全文】
臺灣高雄地方法院刑事判決              94年度訴字第4399號
公  訴  人  臺灣高雄地方法院檢察署檢察官
被      告  甲○○
上列被告因偽造文書等案件，經檢察官聲請以簡易判決處刑（94
年度偵字第15287 號），本院認不宜以簡易判決處刑，改依通常
程序審理，判決如下：
    主  文
甲○○連續行使偽造私文書，足以生損害於他人，處有期徒刑拾
月。
    事  實
一、甲○○於民國93年10月1 日，在高雄縣鳳山市○○○路162
    號6 樓，發覺京城生活館大廈管理委員會、主任委員其妻許
    麗華、財務委員薛心慧、監察委員吳秀鳳之印章各1 枚置放
    在住處房間之抽屜內，竟意圖為自己不法所有，基於概括之
    犯意，未得京城生活館大廈管理委員會、許麗華、薛心慧、
    吳秀鳳等人之同意，盜用前開置放於房間抽屜內之印章，蓋
    印於彰化商業銀行股份有限公司（下稱彰化商銀）南高雄分
    行10張取款憑條上，復於如附表所示之日期，分8 次持往彰
    化商銀南高雄分行，並於各該取款憑條上填寫如附表所示日
    期、金額，偽造以京城生活館大廈管理委員會、許麗華、薛
    心慧、吳秀鳳名義提款之取款憑條私文書（僅偽造8 張取款
    憑條，另2 張蓋印前開印章之取款憑條則未扣案），足生損
    害於京城生活館大廈管理委員會、許麗華、薛心慧、吳秀鳳
    及彰化商銀南高雄分行對存款管理之正確性，並將各該取款
    憑條交予彰化商銀南高雄分行之承辦人員以為提款，致彰化
    商銀南高雄分行人員陷於錯誤，誤認甲○○係有權提款之人
    ，而交付如附表所示金額之現金予甲○○。甲○○得手後，
    除將編號7 所示35萬元中之30萬元交予湯健元外，餘204 萬
    元則均供已花用。嗣甲○○於犯罪未被發覺前，於94年3 月
    24 日 下午4 時許，自行至臺灣高雄地方法院檢察署，向檢
    察官自首前開之犯行，並願接受裁判。
二、案經臺灣高雄地方法院檢察署檢察官偵查起訴。
    理  由
壹、程序部分：
    被告甲○○告訴代理人乙○○、證人許麗華於警詢中之指述
    ，及取款憑條8 張（起訴書記載為取款單）等之證據能力，
    於言詞辯論終結前均未表示異議，本院審酌上開審判外陳述
    、文書作成之形式均無瑕疵，復與待證事實具有關聯性等情
    況，認為適合作為本案之證據，依刑事訴訟法第159 條之5
    第2 項，均有證據能力，合先敘明。
貳、實體部分：
一、認定犯罪事實所憑之證據：
    訊據被告甲○○對於上揭事實均坦承不諱，核與告訴人代理
    人乙○○於警詢中之指訴、證人許麗華於警詢中及本院訊問
    時證述之情節相符，且有款憑條8 張在卷可稽（見94年度偵
    字第15287 號卷第2 至9 頁，其中第4 頁之取款憑條影本2
    張，影印自同一取款憑條），是被告上開自白確與事實相符
    ，足堪採為論罪科刑之依據。綜上本件事證明確，被告犯行
    堪以認定。
參、論罪科刑之理由：
一、本件新舊法之比較適用：按被告行為後，刑法業於95年2 月
    2 日修正公布、同年7 月1 日施行，若干相關法律亦有相應
    之修正。依刑法第2 條第1 項規定：「行為後法律有變更者
    ，適用行為時之法律，但行為後之法律有利於行為人者，適
    用最有利於行為人之法律。」茲就本案相關之新舊法適用情
    形比較如下：
  (一)被告行為後，新刑法已將第56條連續犯及第55條關於牽連犯
    之規定刪除，此刪除雖非犯罪構成要件之變更，但顯已影響
    行為人刑罰之法律效果，自屬法律有變更。如依舊法規定，
    被告上開多次犯行因有連續犯及牽連犯裁判上一罪之關係，
    應以一罪論或從一較重之罪處斷，但新法既已刪除連續犯及
    牽連犯之規定，被告數次犯行均應各別論罪，數罪併罰，顯
    較不利。
  (二)被告行為後增訂刑法施行法第1 條之1 ，規定：「中華民國
    九十四年一月七日刑法修正施行後，刑法分則編所定罰金之
    貨幣單位為新臺幣。九十四年一月七日刑法修正時，刑法分
    則編未修正之條文定有罰金者，自九十四年一月七日刑法修
    正施行後，就其所定數額提高為三十倍。但七十二年六月二
    十六日至九十四年一月七日新增或修正之條文，就其所定數
    額提高為三倍。」，是就現行刑法中，有關於罰金刑處罰之
    規定已有修正。而刑法第339 條第1 項之法定刑有選科或併
    科1 千元以下罰金刑之規定，依上開刑法施行法第1 條之1
    第1 項，將所處罰金刑之貨幣單位變更為新臺幣，且依該條
    第2 項規定，就刑法第339 條第1 項所定罰金數額提高為30
    倍（即最高可處新臺幣3 萬元），此與修正前刑法第339 條
    第1 項，依罰金罰鍰提高標準條例第1 條之規定，就其原定
    罰金數額1 千元，提高為10倍（銀元1 萬元即新臺幣3 萬元
    ）之數額，尚無不同。惟就罰金刑之最低度而言，修正前之
    刑法第33條第5 款係規定：「罰金：一元以上」（即新臺幣
    3 元以上），而修正後之刑法第33條第5 款則係規定：「新
    臺幣一千元以上，以百元計算之」，比較結果，以修正前之
    規定對被告較為有利。
  (三)被告行為時有刑法第62條係規定：「對於未發覺之罪對於未
    發覺之罪自首而受裁判者，減輕其刑。但有特別規定者，依
    其規定」，自首之法律效果係必減輕其刑，然新修正之刑法
    第62條有關自首之法律效果係「得減輕其刑」，比較結果，
    以修正前之規定對被告較為有利。
  (四)綜上比較新、舊法結果，應適用較有利於被告即行為時之舊
    法予以論罪科刑。
二、論罪科刑：
  (一)核被告所為，係犯刑法第216 條、第210 條之行使偽造私文
    書罪及第339 第1 項之詐欺取財罪。
  (二)被告利用同一機會，於密接之時間內，盜用印章蓋用於彰化
    商銀南高雄分行10張取款憑條上，係屬單一犯意之接續行為
    ，為接續犯。
  (三)被告於取款憑條上盜用印章之行為，均為偽造私文書之部分
    行為；其偽造私文書後持以行使，偽造之低度行為應為行使
    之高度行為所吸收，均不另論罪。其中盜用印章與盜用印文
    為不同之犯罪態樣，盜取他人之印章持以蓋用，當然產生該
    印章之印文，祇成立盜用印章罪，不應再論以盜用印文罪，
    亦非盜用印章之行為為盜用印文之行為所吸收（最高法院86
    年度台上字第3295號判例意旨參照），附此敘明。
  (四)又被告先後多次行使偽造私文書及詐欺取財犯行，均時間緊
    接、手段相同，所犯分別係構成要件相同之罪名，顯係分別
    基於概括犯意反覆為之，俱為連續犯，應分別依修正前刑法
    第56之規定以一罪論，並均加重其刑。
  (五)被告係以行使偽造私文書（取款憑條）之方式取得款項，故
    其所犯上開連續行使偽造私文書罪、連續詐欺取財2 罪間，
    有方法、目的之牽連關係，應依修正前刑法第55條之規定，
    從一重之連續行使偽造私文書罪處斷。
  (六)又被告於犯罪未被發覺前，於94年3 月24日下午4 時許，自
    行至臺灣高雄地方法院檢察署，向檢察官自首前開之犯行，
    並願接受裁判等情，有該偵查筆錄可參，其行為已符合自首
    要件，應依修正前刑法第62條前段之規定，減輕其刑，並依
    法先加後減。另告訴代理人雖於偵查中陳稱：告訴人京城生
    活館大廈管理委員會之監察人，曾於94年3 月14日、15日至
    高雄縣政警察局鳳山分局新甲派備案本件被告前開犯行，不
    符自首要件云云。惟經本院向上揭派出所函調94年3 月14日
    、15日之工作紀錄簿審閱結果，工作紀錄簿上未有有何告訴
    代理人所述之前開報案或備案紀錄，尚難認被告不符自首要
    件，附此敘明。
  (七)爰審酌被告僅為一己私利，即多次冒用他人名義領款，造成
    京城生活館大廈管理委員會運作困難，甚致遭債權人聲請假
    扣押，有本院94年度裁全字第2497號裁定在卷足（見本院94
    年度簡字第4934號卷），迄今猶未賠償京城生活館大廈管理
    委員會之損失，及考量其犯罪使用手段、犯罪動機、目的等
    一切情狀，量處如主文所示之刑。被告用以領款之取款憑條
    8 張，均已持交彰化商銀南高雄分行，自非被告所有之物，
    均不予宣告沒收。至被告雖盜用前開印章於10張取款憑條上
    ，然印章既經認定為真正，所蓋用之印文即非偽造，自不在
    刑法第219 條沒收之列（最高法院51年度台上字第1054號判
    例意旨參照），是取款憑條上各該印文部分爰均不予宣告沒
    收，併此敘明。
三、不另為無罪諭知部分：
  (一)公訴意旨另以：被告甲○○甲○○於民國93年10月間某日，
    在高雄縣鳳山市○○○路162 號6 樓，發現京城生活館大廈
    管理委員會、主任委員其妻許麗華、財務委員薛心慧、監察
    委員吳秀鳳之印章各一枚使用後放在其家未取回，竟意圖為
    自己不法之所有，以手拿取方式，竊取京城生活館大廈管理
    委員會、許麗華、薛心慧、吳秀鳳所有置於抽屜內之印章，
    因認告甲○○此部分亦涉有刑法第320 條第1 項之普通竊盜
    罪嫌。訊之被告堅決否認此部分之竊盜犯行，辯稱：伊蓋用
    印章後，就將之放回原處等語。
  (二)按犯罪事實應依證據認定之，無證據不得認定其犯罪事實；
    不能證明被告犯罪者，應諭知無罪之判決，刑事訴訟法第15
    4 條第2 項及第301 條第1 項分別定有明文。又按刑事訴訟
    法上所謂認定犯罪事實之證據，係指足以認定被告確有犯罪
    行為之積極證據而言，如未能發現相當證據或證據不足以證
    明，自不能以推測或擬制之方法，以為裁判基礎，此最高法
    院29年上字第3105號及40年台上字第86號分別著有判例可資
    參照。復按刑事訴訟上證明之資料，無論其為直接或間接證
    據，均須達於通常一般之人均不致有所懷疑，而得確信其為
    真實之程度，始得據為有罪之認定，若其關於被告是否犯罪
    之證明未能達此程度，而有合理懷疑之存在，致使無從形成
    有罪之確信，根據「罪證有疑，利於被告」之證據法則，即
    不得遽為不利被告之認定（最高法院76年度臺上字第4986號
    判例可資參照）。
  (三)訊之被告堅決否認此部分竊盜之犯行，辯稱：伊蓋用印章後
    ，就將之放回原處等語等語，核與證人許麗華於本院訊問時
    證述之情節相符，其證稱：我不知道被告拿印章去盜蓋等語
    （見本院94年度簡字卷第4934號卷94年9 月31日訊問筆錄）
    。又盜用他人印章蓋印，為免遭人發現，於盜用後將之放回
    原處，實與一般生活經驗無違。是以，本院無法確信被告涉
    有此部分之竊盜犯行。此外，復查無其他積極證據，足資審
    認被告確有前開竊盜犯行，揆之前揭判例意旨，此部分竊盜
    犯行不能証明，本應為無罪之諭知，惟依公訴意旨認此部分
    與前述論罪科刑部分，有修法前牽連犯之裁判上一罪關係，
    爰不另為無罪之諭知，附此敘明。
據上論斷，應依刑事訴訟法第299 條第1 項前段，刑法第2 條第
1 項前段、修正前（下同）第56條、第216 條、第210 條、第33
9 條第1 項、第55條、第62條，罰金罰鍰提高標準條例第1 條前
段，判決如主文。
本案經檢察官丙○○到庭執行職務。
中    華    民    國    95    年    10    月    31    日
            刑事第八庭    審判長法  官  李政庭
                                法  官  王俊彥
                                法  官  李育信
以上正本證明與原本無異。
如不服本判決，應於收受送達後10日內向本院提出上訴書狀。
中    華    民    國    95    年    10    月    31    日
                                書記官  廖佳玲
附錄本案論罪科刑法條全文
刑法第216 條：
行使第210 條至第215 條之文書者，依偽造、變造文書或登載不
實事項或使登載不實事項之規定處斷。
刑法第210 條：
偽造、變造私文書，足以生損害於公眾或他人者，處5 年以下有
期徒刑。
刑法第339 條第1 項：
意圖為自己或第三人不法之所有，以詐術使人將本人或第三人之
物交付者，處5 年以下有期徒刑、拘役或科或併科1,000 元以下
罰金。
 附表
┌──┬──────┬──────┬───────┬──┐
│編號│客戶姓名    │ 犯罪時間   │  金額        │備註│
│    │            │            │              │    │
├──┼──────┼──────┼───────┼──┤
│一  │京城生活館大│93年10月1日 │新台幣（下同）│    │
│    │廈管理委員會│            │500,000 元    │    │
│    │            │            │              │    │
├──┼──────┼──────┼───────┼──┤
│二  │同上        │93年10月15日│300,000 元    │    │
├──┼──────┼──────┼───────┼──┤
│三  │同上        │93年10月20日│500,000 元    │    │
├──┼──────┼──────┼───────┼──┤
│四  │同上        │93年11月24日│400,000 元    │    │
├──┼──────┼──────┼───────┼──┤
│五  │同上        │94年1 月24日│170,000 元    │    │
├──┼──────┼──────┼───────┼──┤
│六  │同上        │94年2 月1 日│ 20,000 元    │    │
├──┼──────┼──────┼───────┼──┤
│七  │同上        │94年2 月5 日│350,000 元    │    │
├──┼──────┼──────┼───────┼──┤
│八  │同上        │94年2 月18日│100,000 元    │    │
└──┴──────┴──────┴───────┴──┘


司法院資訊處製作；財團法人民間司法改革基金會備份。
